【裁判字號】    97,訴,1736
【裁判日期】    980121
【裁判案由】    返還土地等
【裁判全文】
臺灣臺中地方法院民事判決              97年度訴字第1736號
原      告  乙○○
訴訟代理人  甲○○
            己○○
被      告  總瑩建設有限公司
法定代理人  戊○○○
被      告  龍億營造有限公司
法定代理人  庚○○
共      同
訴訟代理人  丁○○○
被      告  丙○○
上列當事人間返還土地等事件，本院於民國98年1月7日言詞辯論
終結，判決如下：
    主    文
被告丙○○應將坐落臺中縣太平市○○段九六二地號土地上如附
圖所示點Ｈ、Ｉ、Ｊ部份面積合計十點二平方公尺之房屋、屋簷
、柱子、花台等地上物拆除，將土地返還與原告。
原告其餘之訴駁回。
訴訟費用由被告丙○○負擔百分之六，餘由原告負擔。
    事實及理由
甲、程序方面：
    被告丙○○經合法通知，未於言詞辯論期日到場，核無民事
    訴訟法第386條各款所列情形，爰依原告之聲請，由其一造
    辯論而為判決。
乙、實體方面：
一、原告起訴主張略以：
（一）民國（下同）93年9月被告總瑩建設有限公司（下稱總瑩
      公司）暨被告龍億營造有限公司（下稱龍億公司）於原告
      所有坐落臺中縣太平市○○段962、963、964、965地號土
      地（下均以地號稱之）旁建售數百戶房屋，豈料被告等基
      於不法獲利之犯意，為圖本身營建房屋之便利，竟未知會
      原告及獲得原告之允許，擅將前述土地之四欉竹木剷除，
      而將前述965地號土地（近50坪部分）破壞原有地貌，而
      占為工程工務車之通行道路及工務施工用途使用，另965
      地號20坪部分及962、963、964地號各土地部分佔為堆置
      土木工具及建材使用。嗣經鄰地所有人告知，原告方知悉
      上情。被告起初不理會原告之制止，且經協調不成，嗣經
      原告極力抗爭並將僱工封鎖前項土地，禁止被告所屬工務
      車通行系爭土地前往建屋施工，被告方以新臺幣（下同）
      1萬元承租前項965地號土地之50坪部分，另20餘坪部分，
      被告以係遭包商占用和其無關為由，拒絕支付租金。
（二）被告於彼時向原告保證，先前所積欠之租金部分，待其和
      購屋戶完成交屋資金進來後，會全數和原告結算，然前項
      租金被告僅支付三個月即不續予支付。原告催促後，被告
      方表示不打算續租，亦不肯告知不予續租之理由，至先前
      積欠之租金，則百般藉故推諉。故被告積欠原告系爭土地
      自93年9月至97年2月止之租金共計1,932,260元（計算方
      式：724平方公尺土地，以每坪月租200元計，共計41 月
      ，合計1,962,260元，扣除已支付之3萬元）。
（三）被告建售房屋以前即曾經太平地政機關測量界址，然被告
      竟將前述962地號土地部分以圍牆圈圍販售予被告丙○○
      ，嗣後原告請求被告總瑩公司返還，詎其藉故規避。原告
      曾向被告丙○○查詢始末，惟其表示因房屋係向被告所承
      購，交屋時被告總瑩公司係以現狀交屋，被告總瑩公司亦
      未予其合理交待。
（四）被告前述行徑係屬毀損暨侵權之不當行為，被告應依民法
      第179條、184條規定全數償付原告前述不當得利暨毀損竹
      木價金。另被告等應將原告前述遭占用土地之部分，拆除
      圍牆回復原狀返還原告，爰依法提起本件訴訟。並聲明：
      求為判決：(一)被告丙○○應將坐落臺中縣太平市○○段
      962地號如鑑測案件成果圖所示點H、I、J部份面積合計
      10.2 平方公尺之空地及房屋、屋簷、柱子、花台等地上
      物拆除將土地返還與原告，(二)被告總瑩公司及被告龍億公
      司應給付原告1,932,260元，及自起訴狀繕本送達翌日起
      至清償日止按週年利率5%計算之利息。
（五）對被告答辯之補充陳述：
    1.原告年邁致記憶有誤，另被告亦未將租約及收據影本交付
      原告，惟被告既支出超出起訴狀所載數額，原告同意由求
      償數額中直接扣抵。
    2.原告遭毀損之竹木實際確有4欉，被告只願賠償3欉，且被
      告稱身上現金只有9,000元，日後再補足1欉（惟未補），
      因竹木付費收據被告未交付影本，且金額微小，故原告未
      放在心上，原告在意者為遭占用近2坪之土地。
    3.被告提出之租約係95年12月20日訂定，租期自95年12月19
      日至96年3月18日止，租期3個月，惟立約當日被告曾允諾
      次日將支付租金3萬元，惟迄未給付，直至96年5月1日原
      告表示再不付租金，將僱工封鎖土地，被告方支付95年12
      月20日至96年4月20日共計5月之租金，其後因被告交屋期
      ，且社區○○道路被告並未向原告接洽購地事宜，恐無法
      與承購戶交屋，故被告再續租5個月，待被告交屋畢，即
      不再續租。因被告不再續租原告乃僱工以鐵皮封鎖系爭土
      地。
    4.原告竹木之損害賠償，捨棄不再請求。
二、被告丙○○未於言詞辯論期日到場，亦未提出書狀作何聲明
    或陳述。
三、被告總瑩公司及龍億公司答辯略以：
（一）原告起訴主張之事實，被告否認之。被告於93年底準備在
      坐落臺中縣太平市○○段952地號土地建造房屋前，即委
      請測量公司至現場測量確定界址，並以施工圍籬確定施工
      之範圍，是原告主張被告施工中有占用原告所有之土地，
      即非事實。至太平地政事務所測繪之結果，雖認被告所興
      建之房屋及圍牆，似有占用原告所有系爭962地號土地，
      因涉及測量之專業，被告已再委請中興測量公司實地測量
      確認，待確認後再向鈞院陳報。
（二）95年1月原告在前揭土地興建房屋中，因需使用原告所有
      965地號土地之部分，乃與原告協議租用，嗣租期屆滿被
      告仍需使用，故繼續承租至工程結束。嗣工程結束，原告
      收回系爭土地並加設圍籬區隔，其早已收回自理。又被告
      施工中雖曾毀損原告所有之竹欉，然當時被告即已補償原
      告損失，原告之主張難謂有理由。
（三）綜上，原告之主張，均無理由。並聲明求為判決駁回原告
      之訴。
四、法院之判斷：
（一）原告主張其所有系爭962地號土地遭被告丙○○所有之房
      屋之圍牆占用如附圖所示點H、I、J圈圍部分（經實測結
      果，含空地、房屋、屋簷、柱子、花台等，面積合計10.2
      平方公尺）之事實，業據其提出與所述情節相符之現場照
      片、土地登記謄本為證，並經本院會同原告、被告總瑩公
      司及龍億公司共同訴訟代理人及臺中縣太平地政事務所測
      量人員勘驗屬實，製有勘驗筆錄，及臺中縣太平地政事務
      所97年9月16日平地測字第0970008367號函檢送之鑑定案
      件成果圖（即附圖）附卷可憑。被告丙○○對於原告主張
      之前開事實，已於相當時期受合法之通知，而於言詞辯論
      期日不到場，亦未提出準備書狀爭執，依民事訴訟法第
      280 條第3項準用同條第1項之規定，應視同自認，則原告
      之主張，自堪信為真實。至被告總瑩公司及龍億公司雖辯
      以其已再委請中興測量公司實地測量確認，待確認後再向
      本院陳報等語，然迄至本件言詞辯論終結前，並未見其等
      有任何結果陳報，且核其等所述亦無從代表被告丙○○之
      意見，本院自無庸加以審酌，併此敘明。
（二）按所有人對於無權占有或侵奪其所有物者，得請求返還之
      。對於妨害其所有權者，得請求除去之。有妨害其所有權
      之虞者，得請求防止之。民法第767條定有明文。被告丙
      ○○所有之系爭建物、地上物占有原告所有系爭965地號
      土地，且無合法占用權源，自已屬侵害土地所有人即原告
      之權利，原告自得本於所有權請求被告丙○○拆除上揭地
      上物返還土地。從而，原告請求被告丙○○將系爭962地
      號土地上如附圖所示點H、I、J所圍繞部分之房屋、屋簷
      、柱子、花台等地上物拆除，並返還土地，即屬正當，應
      予准許。
（三）原告主張其所有系爭962、963、964、965地號土地遭被告
      總瑩公司及龍億公司占用藉以興建房屋之事實，固據其提
      出現場照片及土地登記謄本為憑，惟為被告總瑩公司及被
      告龍億公司所否認，並辯以上詞；經查：
    1.被告總瑩公司及龍億公司辯稱，被告總瑩公司於95年12月
      20日曾承租原告所有系爭965地號土地使用，租期屆滿因
      仍需使用，故繼續承租至工程結束，且續付租金之事實，
      業據被告提出租約及支付租金之支票2紙為證，原告對上
      開證據，亦不爭執；而依該租約約定，被告總瑩公司向原
      告承租965地號土地之一部分，租期自95年12月19日至96
      年3月18日計3個月，月租1萬元，並當場交付現金3萬元，
      該契約並經原告與被告總瑩公司共同簽立無訛；嗣租期屆
      至，復簽發支票2紙，金額計10萬元，交付原告收執無訛
      。據上足見，被告總瑩公司抗辯其確有向原告承租965 地
      號土地以供使用，並非無權占用乙節，應屬真實。
    2.被告總瑩公司及龍億公司復抗辯，其工程結束後未再續租
      ，原告已僱工以鐵皮圈圍系爭965地號土地之事實，原告
      亦不爭執，且經本院會同上述地政測量人員至現場測量結
      果，原告所圈圍之鐵皮圍牆，其中部分亦係位於965與937
      地號土地之界址上（參附圖及卷附現場照片），足見被告
      此部分之抗辯，亦非全屬虛詞。從而，依原告所提出及本
      院勘驗現場所得之照片、鑑測案件成果圖等觀之，被告總
      瑩公司及龍億公司抗辯其工程完成後，已停止使用原告所
      有土地，並由原告收回等節，應堪信為真實。
    3.本件原告與被告總瑩公司既訂有租約，且被告總瑩公司確
      實依約給付租金，工程結束後，土地復由原告收回並以圍
      籬圈圍，被告總瑩公司及龍億公司，自再無侵害原告土地
      所有權或不當得利之情事存在。至原告主張93年9月至95
      年12月18日間占用其所有系爭965地號土地之事實，依其
      所提出之證據，本院尚難認確有其事，其此部分之主張，
      自難遽予採信。綜上，原告主張被告總瑩公司及龍億公司
      應就其等占用系爭965地號土地之行為負侵權行為及不當
      得利之賠償義務，自屬無據。
    4.原告主張被告總瑩公司及龍億公司占用其所有系爭962、
      963、964地號土地部分，經本院會同兩造至現場測繪結果
      ，此三筆土地上，並未有原告所指摘之被告總瑩公司及龍
      億公司占用之事實（962地號土地另遭被告丙○○占用部
      分土地之事實，已如前述(一)），此有上述鑑測案件成果圖
      及勘驗筆錄、現場照片可憑，原告之此部分之主張，尚屬
      無據。至被告所興建房屋中之社區道路固占用原告所有系
      爭965地號土地如附圖所示點D、E、H、J部分，面積10.10
      平方公尺。惟查，此部分就社區道路之所有權人及其占有
      、使用人為何，並未見兩造有所舉證證明，則原告主張應
      由被告總瑩公司及龍億公司負侵權行為、不當得利之賠償
      義務，亦屬無據。
    5.綜上，原告上揭關於被告總瑩公司及龍億公司涉有侵權行
      為及不當得利等之主張，難認有理由，其遽而請求被告總
      瑩公司及龍億公司給付其1,932,260元及遲延利息，即不
      應准許。至被告總瑩公司固未將系爭965地號土地租用期
      間所堆置之土石清除（參卷附現場照片及如附圖點A、B、
      C、D、E、F、G圈圍之108.29平方公尺），惟兩造就此部
      分於所簽訂租賃契約內並未約明應如何處理，則本件依民
      法第455條後段規定，應屬被告總瑩公司終止租約後，回
      復土地原應有生產狀態義務之履行與否之問題，核與原告
      起訴主張之侵權行為、不當得利無涉，併此敘明。
五、本件判決之基礎已臻明確，兩造其餘之攻擊防禦方法及舉證
    ，核與判決無影響，毋庸一一論列，併此敘明。
據上論結，本件原告之訴為一部有理由，一部無理由，依民事訴
訟法第385條第1項前段、第79條，判決如主文。
中    華    民    國    98    年    1     月    21    日
                  民事第四庭    法  官  王鏗普
正本係照原本作成。
如對本判決上訴，須於判決送達後20日內向本院提出上訴狀。
中    華    民    國    98    年    1     月    21    日
                                書記官


司法院資訊處製作；財團法人民間司法改革基金會備份。
